【裁判字號】    91,上更(一),133
【裁判日期】    920211
【裁判案由】    違反貪污治罪條例等
【裁判全文】
臺灣高等法院臺南分院刑事判決            九十一年度上更(一)字第一三三號  Ｃ
      上  訴  人  臺灣雲林地方法院檢察署檢察官
      上  訴  人
      即  被  告  甲  ○  ○
      右  一  人
      選任辯護人  吳  昆  浦
      右二人共同
      選任辯護人  趙  哲  宏  律師
右上訴人因被告等違反貪污治罪條例等案件，不服臺灣雲林地方法院八十七年度訴字
第一七七號中華民國八十八年十一月十日第一審判決（起訴案號：臺灣雲林地方法院
檢察署八十七年度偵字第一六００、一六０一、一九五０號），提起上訴，判決後經
最高法院發回更審，本院判決如左：
      主      文
原判決關於甲○○、乙○○部分撤銷。
乙○○連續依據法令從事公務之人員，對於主管之事務，直接圖私人不法之利益，處
有期徒刑伍年陸月，併科罰金新台幣貳拾萬元，褫奪公權貳年，罰金如易服勞役，以
罰金總額與陸個月之日數比例折算。
甲○○無罪。
      事      實
一、雲林縣台西鄉鄉公所於民國（下同）八十五年十月二十八日至同年十一月二十二
    日間，辦理如附表所示第一至第十號之村巷道排水公用工程，每項工程之預算額
    度均為新台幣（以下同）五十萬元，乙○○係該鄉公所前秘書室總務，負責該十
    項工程之招標、發包事務，係依據法令從事公務之人員，因與丙○○（另案審理
    ）平日有金錢往來，私交甚篤，於丙○○向其表示有意承攬台西鄉公所附表所示
    之十項工程後，竟基於使丙○○獲取不法利益之概括犯意，為使丙○○順利取得
    該工程施作，除透露附表所示之各該工程預算額度均為五十萬元外，並於附表所
    示各該工程招標前夕，依丙○○提供之廠商配合郵寄標函、或直接將標單交由丙○○領取，以使丙○○順利標得工程，對於自己主管之事務，直接圖丙○○之不
    法利益，其詳情如下：
（一）丙○○因無營造公司牌照，為取得該工程施作，即於八十五年十月廿八日附表
      編號一至五號工程招標前，向其好友陳裕祥經營之富詳營造有限公司（下稱富
      詳營造）借得該公司章、負責人章、及營業執照等資料，並透過陳裕祥向坤泰
      營造有限公司（下稱坤泰營造）負責人周文坤、其弟即統晹營造有限公司（下
      稱統晹營造）負責人陳偉榮、明輝營造有限公司（下稱明輝營造）負責人蘇明
      利、瀚尊營造有限公司（下稱瀚尊營造）負責人蔡孟達、建超營造有限公司（
      下稱建超營造）負責人陳見平、源成營造有限公司（下稱源成營造）負責人洪
      源成等人，借得上開公司章、負責人章及營業執照等資料，供作丙○○辦理比
      價之用；丙○○則另透過張俊逸向稻田營造有限公司（下稱稻田營造）負責人
      林孝義借用公司章、負責人章及營業執照等資料，由張俊逸轉交與丙○○辦理
      比價之用。嗣丙○○借得上開公司章、負責人章及營業執照等資料後，即由乙○○配合丙○○提供上開營造公司資料，分別郵寄標函與各該公司、或直接交
      由丙○○攜回，丙○○期使得標後簽約之順利，乃將附表編號一至三所示工程
      ，擬定由稻田營造得標，附表編號四、五所示工程，擬定由富詳營造得標，並
      參考乙○○告知之預算額度扣除百分之五之工程管理費，擇定每項工程均由三
      家公司參與通訊比價，得標及陪標廠商均如附表所示，由其填載各該公司之標
      單，蓋用各該公司章及負責人章，並自行籌得全部投標保證金後，參與附表編
      號一至五所示工程之通訊假比價。嗣八十五年十月廿八日上午十時，由乙○○
      負責開標結果，果由丙○○以稻田營造名義標得附表編號一至三所示之工程，
      以富詳營造名義標得附表編號四、五所示之工程，得標金額分別如附表所示。
（二）丙○○次於附表編號六、七所示工程招標前，由其自己向巨筑營造有限公司（
      下稱巨筑營造）負責人王振芳、太龍營造有限公司（下稱太龍營造）實際負責
      人邱允條、泰富營造有限公司（下稱泰富營造）負責人沈桂蘭之夫張水富（現
      已離婚）、勝大營造有限公司（下稱勝大營造）負責人王鴻琴、銘晟營造有限
      公司（下稱銘晟公司）實際負責人甘幸以借用公司章、負責人章及營業執照等
      資料後，交由乙○○，由乙○○配合丙○○提供之上開營造公司資料，郵寄標
      函與各該公司、或直接交由丙○○攜回，丙○○為使得標後簽約之順利，乃將
      附表編號六、七所示工程，擬定由巨筑營造得標，並參考乙○○告知之預算額
      度扣除百分之五之工程管理費，擇定每項工程均由三家公司參與通訊比價，其
      得標及陪標廠商均如附表所示，由其填載各該公司之標單，蓋用各該公司章及
      負責人章，並自行籌得全部投標保證金後，參與附表編號六、七所示工程之通
      訊假比價。嗣八十五年十一月九日上午十時，由乙○○負責開標結果，果由丙○○以巨筑營造名義標得該二件工程，得標金額分別如附表所示。
（三）繼丙○○再於附表編號八至十所示工程招標前，由其自己向巨筑營造負責人王
      振芳、富詳營造負責人陳裕祥、泰富營造負責人沈桂蘭之夫張水富、銘晟營造
      實際負責人甘幸以、勝大營造負責人王鴻琴、及宏都營造有限公司（下稱宏都
      營造）負責人洪永和借用公司章、負責人章及營業執照等資料後，交給乙○○
      ，由乙○○配合丙○○提供之上開營造公司資料，郵寄標函與各該公司、或直
      接交由丙○○攜回，丙○○為使得標後簽約之順利，乃將附表所示編號八、九
      所示工程，擬定由巨筑營造得標，附表編號十所示工程，擬定由勝大營造得標
      ，並參考乙○○告知之預算額度扣除百分之五之工程管理費，擇定每項工程均
      由三家公司參與通訊比價，得標及陪標廠商均如附表所示，由其填載各該公司
      之標單，蓋用各該公司章及負責人章，並自行籌得全部投標保證金後，參與附
      表編號八至十所示工程之通訊假比價。嗣八十五年十一月二十二日上午十時，
      由乙○○負責開標結果，果由丙○○以巨筑營造名義標得附表編號八、九所示
      工程，以勝大營造名義標得附表編號十所示工程，得標金額分別如附表所示。
（四）丙○○因乙○○負責招標之前揭假比價圖利行為，順利以所借用之他人名義承
      攬附表所示之十項工程，嗣並依約完工如數領取工程款，每件工程獲利約十萬
      元，總計獲得不法利益為一百萬元。
二、案經法務部調查局雲林縣調查站移送臺灣雲林地方法院檢察署檢察官偵查起訴。
      理      由
壹、有罪部分：
一、訊據被告乙○○矢口否認有上開圖利丙○○之犯行，辯稱：伊與丙○○雖屬舊識
    ，且有金錢往來，惟伊負責辦理附表所示之十件工程招標事宜，均由十家優良廠
    商中遴選三家送鄉長裁示，事前並不知道工程底價，亦未告知丙○○每件工程約
    五十萬元，更無配合丙○○提供之廠商配合郵寄標函、或直接將標單交由丙○○
    之情事，本案十件工程伊均依法行政，絕無圖利特定人等語。
二、經查雲林縣台西鄉公所發包如附表所示之十件工程，其參與投標廠商之公司章、
    負責人章及證件資料，均係由丙○○向事實欄所示公司借用，並由丙○○填寫投
    標單，自籌押標金，且由其一人前往投標，陪標之未得標廠商押標金亦由丙○○
    領回，並均由丙○○分別以稻田、富詳、巨筑、勝大營造等名義標得，業據丙○○於歷次偵、審時供承在卷（詳偵字第一六００號卷第五頁、第一００頁、本院
    前審八十九年八月二十二日訊問筆錄），核與王振芳、邱允條、王鴻琴、甘幸以
    、陳裕祥、張俊逸、洪永和等人所述相符，復有上開各投標廠商之標單影本、得
    標廠商之工程合約書影本、上開工程押標金退還清冊影本、郵政國內匯票請購單
    影本、中華民國郵政國內匯票影本等附卷可稽，被告乙○○亦坦承前揭工程均由
    丙○○一人施作領款，且於偵查中先後供稱「．．．而永豐、和豐、五港、五榔
    、富琦等五村工程標單，則由丙○○直接在鄉公所向我領取，我未依規定將標單
    郵寄給指定廠商。」、「．．．被指定參與比價各廠商並未到場，而由丙○○前
    來比價，開標後，各未得標廠商的押標金，均由丙○○持各該廠商的大小章具領
    回去。」、「（據丙○○八十七年三月三十一日在本站供述伊投標前，你曾告訴
    他，每件工程設計費預算金額約五十萬，是否真實？）我確實有告知丙○○前述
    牛厝村等十件工程預算金額大約五十萬元的事情。」（以上分見八十七年度偵字
    第一六００號卷第五十頁以下）、「（開標過程？）．．．都是丙○○一人到場
    。」、「（押標金如何退還？）由丙○○拿未得標廠商之大小章，由我將押標金
    直接退給丙○○。」（以上分見同上卷第九七頁以下），核與丙○○前開證述情
    節相符，又被告乙○○與丙○○本為舊識，據卷附丙○○所為之日記帳冊之記載
    （見同上偵查卷第十一頁以下），早在系爭工程發包之前，彼等即有頻繁之金錢
    往來（互有借貸），乙○○明知丙○○無營造廠商資格，若欲承包台西鄉公所工
    程，必借用其他廠商名義為之，仍於丙○○要求承作如附表所示之工程時予以應
    允，並違法任由丙○○一人為其他廠商領標、投標及領回押標金，事前若無默契
    ，丙○○必無法如此作為，堪認乙○○為使丙○○順利取得該工程施作，確有依
    丙○○提供之廠商配合郵寄標函、或直接將標單交由丙○○領取，僅為形式比價
    （即假比價）以使丙○○順利標得工程之行為，所辯渠均依法行政，無圖利丙○○之意云云，顯係嗣後卸責之詞，不足採信。
三、雖乙○○於調查站訊問及偵查時供稱：伊是負責本十件工程之發包作業，工程底
    價是鄉長甲○○核定，而通訊招標作業指定廠商的參與比價的權限係在鄉長，上
    開十餘家廠商參與比價，係因丙○○和鄉長甲○○先行談妥後，再由鄉長甲○○
    指定每一件工程的通訊比價廠商，伊即根據鄉長甲○○的指示，書寫函稿，分別
    填寫三家廠商，再經鄉長的核可，將各工程的標函寄給廠商，或由丙○○直接在
    公所向伊領取，而各工程開標時，被指定參與比價的廠商並未到場，而由丙○○
    前來比價，開標完畢後，各未得標廠商的押標金均由丙○○持各該廠商的大小章
    具領回去，伊確實有告知丙○○前述十件工程之預算金額大約五十萬元（詳偵字
    第一六００號卷第四十七頁至第五十二頁、第九十六頁至第九十八頁），意指渠
    讓丙○○攬標係奉鄉長甲○○之指示行事，核與丙○○於調查站借訊中所供：伊
    於八十五年初即認識台西鄉長甲○○，在八十五年十月間，伊得知台西鄉公所有
    十件巷道排水工程要比價招標，事前曾與台西鄉長甲○○在公所後面廟前廣場商
    談，要求甲○○將前述十件工程交給伊承作，甲○○應允後，即口頭指示乙○○
    辦理，並有告知伊工程預算金額每件約五十萬元，伊即提供廠商給乙○○，便再
    前往收回標函或直接到鄉公所取得標函後，製作標單參與比價，全部十件工程之
    標單及押標金均由伊負責處理，該十四家公司相關人員均未參與之情節相符（詳
    同卷第一五六頁至一六六頁）。惟上情為甲○○所堅決否認，而依前揭卷附丙○○所為之日記帳冊記載，其在系爭工程發包之前，與甲○○並無任何往來，丙○○當時所熟識者為承辦人乙○○而非鄉長甲○○，是否有可能跳過熟識之乙○○
    而直接與不熟之鄉長甲○○接觸，進而由甲○○下達指示由伊承包工程，亦非無
    疑，再依據當時「雲林縣辦理營繕工程及購置定製變賣財物招標比價議價限額要
    點」規定，凡金額在三百五十萬元以下之小型工程，其辦理要點為「主辦單位應
    依各有關規定覓三家優良廠商通訊比價後核實辦理」，則甲○○身為鄉長，就附
    表所示每件五十萬元之工程本有指定三家以上廠商進行比價之權利，其選定何家
    廠商，當屬其裁量之範圍，而丙○○亦可向甲○○推薦優良廠商參與比價，若無
    造成一方獨占壟斷之意思，縱因此而為有利於丙○○之選定，因屬甲○○在法律
    授權範圍內之行為，即難以之推定不法，又系爭十項工程均為各村巷道排水工程
    ，其預算額度均為五十萬元，因該工程申請補助需經縣議會及代表會審核，應為
    可公開之資料，此與甲○○核定工程底價應絕對保密者不同，甲○○或乙○○縱
    將預算數透露予丙○○，並無洩露國防以外機密可言，據丙○○供稱其根據預算
    額度扣除百分之五之工程管理費後，遂安排得標廠商將標價訂在四十七萬至四十
    八萬之間（見同上偵查卷第五頁），亦合於一般工程估價投標之常情，縱因此與
    甲○○核定之底價相近，亦難遽認其事先知悉底價而有彼此勾結情事，是甲○○
    縱有如乙○○所述指定廠商比價或依丙○○之要求令其推薦之廠商參與比價，若
    有確實比價，亦難認有何不法，而工程比價發包事務原為被告乙○○主管範圍，
    甲○○並未參與或干涉，復為乙○○始終是認在卷，況上開關於鄉長甲○○指示
    交代部分之供述嗣後為乙○○及丙○○所否認，乙○○自原審迄本院歷審均否認
    甲○○有事先指示，丙○○亦以其於偵查中自白係受調查員誤導非出於任意而堅
    稱渠就系爭工程未曾與甲○○接觸，此外復無其他具體事證可認甲○○有與乙○○共同違法圖利丙○○之犯意聯絡，被告乙○○前稱伊僅奉鄉長甲○○之指示行
    事等情，因乏實據，自難採信。
四、按乙○○係雲林縣台西鄉鄉公所前秘書室總務，負責如附表所示之十項工程之招
    標、發包事務，係依據法令從事公務之人員，有該工程全卷可稽，而丙○○因乙○○負責招標之前揭假比價圖利行為，而得以所借用之他人名義承攬附表所示之
    十項工程，嗣並依約完工如數領取工程款，其每件工程所獲得之不法利益為十萬
    元，業據丙○○於調查站初訊中供明（見八十七年度偵字第一六００號卷第五頁
    以下），則該十項工程丙○○總計獲得不法利益為一百萬元。核被告乙○○所為
    ，係犯貪污治罪條例第六條第一項第四款對於主管或監督之事務，直接圖私人不
    法之利益罪，被告乙○○行為後貪污治罪條例雖於九十年十一月七日將該第六條
    第一項第四款修正犯罪構成要件為：「於主管或監督之事務，明知違背法令，直
    接、間接圖自己或其他私人不法利益，因而獲得利益者」，其犯罪之構成要件雖
    較嚴格（採結果犯），但查被告乙○○前開違法圖利丙○○之行為既讓丙○○獲
    得不法利益之結果，亦符合九十年十一月七日修正後圖利罪之構成要件，即均屬
    違反法令，且令該私人獲得不法利益，自仍成立犯罪。公訴人認被告乙○○所為
    ，係犯修正前貪污治罪條例第六條第一項第四款之罪，惟貪污治罪條例於八十五
    年十月二十三日公布施行，於八十五年十月二十五日發生效力，本件被告乙○○
    之犯罪行為係自八十五年十月二十八日至同年十一月二十二日，自應依當時修正
    後之貪污治罪條例規定論處，並無比較新舊法問題，其起訴法條尚有未洽，應予
    變更。又被告先後三次辦理假比價之圖利犯行，均時間緊接，犯意概括，所犯構
    成要件相同，為連續犯，應依刑法第五十六條規定論以一罪，並加重其刑。
五、原審以被告乙○○圖利之事證明確，予以論罪科刑，固非無見，惟認被告乙○○
    犯有刑法第一百三十二條第一項洩露國防以外之祕密罪，且與甲○○有犯意聯絡
    及行為分擔，具有共犯關係，尚有未洽（理由詳後），被告乙○○上訴意旨否認
    犯罪，及公訴人指被告乙○○另涉嫌收受賄賂或回扣，雖無可取，然原判決既有
    可議，即無可維持，應由本院就該部分撤銷改判。又公訴人具體求處被告乙○○
    有期徒刑十二年，惟起訴事實已一部經本院認定無罪（詳後述），且本院審酌被
    告乙○○無不良素行，有台灣雲林地方法院檢察署刑案資料查註紀錄表、臺灣高
    等法院被告全國前案紀錄表可按，被告乙○○為台西鄉公所總務，負責工程發包
    作業，對於附表所示工程施作，為其主管事務，竟利用興辦工程機會，以形式假
    比價方式，故圖丙○○私人之不法利益，致失公共工程之稽察目的，損及政府機
    關形象，其犯罪之動機、手段、所生危害之程度、及犯後態度等一切情狀，分別
    量處如主文第二項所示之刑，並就判處罰金部分諭知易服勞役之折算標準，且依
    貪污治罪條例第十七條之規定，宣告其褫奪公權二年，以資懲儆。
六、公訴意旨另以：甲○○於八十五年十月間，應允將附表所示十件工程交付丙○○
    承作，並指示乙○○配合辦理，且於事前透過乙○○洩露前揭十件工程之底價為
    每件約五十萬元予丙○○，並由乙○○依丙○○提供之廠商郵寄標函，再由丙○○向各郵寄廠商收回標函、或直接由丙○○至台西鄉公所取回標函後，據以填載
    標單以通訊假比價之方式圍標，使台西鄉公所陷於錯誤，而由丙○○以所借廠商
    名義簽約高價承作附表所示之十件工程；嗣乙○○另收受丙○○交付之工程回扣
    款七十萬元，因認被告乙○○涉犯刑法第一百三十二條第一項、第三百三十九條
    第一項、公平交易法第十四條、第三十五條及貪污治罪條例第四條第一項第三款
    等罪嫌云云。經查：
（一）關於刑法第一百三十二條第一項洩露國防以外祕密罪部分，公訴人雖認本件如
      附表所示之十件工程，丙○○之得標金額與實際核定之底價，有五件僅差二千
      元，有四件僅差三千元，有一件僅差四千元，其相差幅度竟僅為百分之零點五
      至百分之一，以丙○○前無承包台西鄉公所工程之經驗，若非事前確知核定之
      底價，何能如此精確地標得工程等情，然本件系爭十項工程均為各村巷道排水
      工程，有各該工程案卷扣案可稽，其預算額度均為五十萬元，因該工程申請補
      助需經縣議會及代表會審核，應為可公開之資料，此與甲○○核定工程底價應
      絕對保密者不同，而被告乙○○及證人丙○○於檢察官偵查中均陳稱乙○○所
      告知者係該十件工程之預算金額約五十萬元左右等語，從未言及工程底價為何
      ，此有彼等歷次筆錄在卷可查，而據丙○○於偵查中供稱其根據預算額度扣除
      百分之五之工程管理費後，遂安排得標廠商將標價訂在四十七萬至四十八萬之
      間（見同上偵查卷第五頁），亦合於一般工程估價投標之常情，此外復查無丙○○事先知悉工程底價及被告乙○○有洩露甲○○所核定底價之積極證據，自
      難以證人丙○○除附表所示工程外，從未承作台西鄉公所工程，無從精細計算
      至每件工程均僅相差二至四千元之微，而推論被告乙○○確有將底價洩漏與丙○○，自難科被告乙○○以刑法第一百三十二條第一項洩露國防以外祕密罪。
（二）關於違反公平交易法第十四條、第三十五條及刑法第三百三十九條第一項詐欺
      罪部分：按公平交易法於八十八年二月三日修正公布施行，修正後之第三十五
      條第一項規定：違反第十條、第十四條規定者，經中央主管機關依第四十一條
      規定限期命其停止、改正其行為或採取必要之措施，而逾期未停止、改正其行
      為或未採取必要更正措施，或停止後再為相同或類似違反行為者，處行為人三
      年以下有期徒刑、拘役或科或併科新台幣一億元以下罰金。從上述修正後之條
      文以觀，顯已改採先行政而後司法之立法，即行為人有違反公平交易法第十四
      條之規定者，必須經由中央主管機關依同法第四十一條規定，限期命其停止、
      改正其行為或採取必要之措施，而逾期未停止、改正其行為或未採取必要更正
      措施、或停止後再為相同或類似違反行為者，法律始課予刑罰之制裁。故在新
      法修正公布施行後，縱有違反公平交易法第十四條之行為，在中央主管機關進
  行限期改善，或限期改善而行為人不遵照停止或改正，或遵照停止、或改正後
      再有類似行為者，始得課予同法第三十五條第一項之罪責。修正前舊法第三十
      五條所定處罰之要件，則無此限制。依刑法第二條第一項規定比較新舊法結果
      ，新法顯然有利於行為人，自應依刑法第二條第一項前段之規定，適用新法。
      此部分縱公訴人所起訴被告乙○○等違反公平交易法等情屬實，但綜觀全部卷
      證，並無經中央主管機關依照公平交易法第四十一條規定，定期命令停止、改
      正等處分，核與新修正之公平交易法第三十五條第一項所定之犯罪構成要件有
      間，此部分自難課予被告乙○○等人違反公平交易法第十四條、第三十五條罪
      行；又被告乙○○係雲林縣台西鄉鄉公所前秘書室總務，負責本件系爭十項工
      程之招標、發包事務，如前所論，既科以對於自己主管之事務，直接圖丙○○
      之不法利益罪，即無取財之可言，自不能再論以刑法第三百三十九條第一項之
      詐欺取財罪。
（三）關於貪污治罪條例第四條第一項第三款收取回扣罪部分：
  １、公訴意旨略以：甲○○於八十五年十月廿八日附表編號一至五所示工程開標後
      ，即透過被告乙○○在台西鄉公所內，向丙○○告稱該五項工程已由其承作，
      另五項工程亦已指定由其承作，但須給付工程回扣款五十萬元等語，丙○○應
      允，即於翌日先將上開五項工程，自行籌措未得標廠商之押標金三十萬元〔每
      件每廠商三萬元〕，加上顏振明即丙○○父親交其使用之土庫鎮農會帳戶中，
      提領廿五萬元，於同年月三十日，在台西鄉公所內，親自交付五十萬元回扣款
      與乙○○（轉交與甲○○）；繼於八十六年十月五日，乙○○向丙○○表示，
      甲○○須款二十萬元，丙○○應允而交付二十萬元與乙○○，由乙○○轉交與
      甲○○，因認被告乙○○共同涉有貪污治罪條例第四條第一項第三款罪嫌云云
      。
  ２、按犯罪事實應依證據認定之，無證據不得推定其犯罪事實，刑事訴訟法第一百
      五十四條定有明文。又按認定犯罪事實須依證據，是否可信更須參酌各方面之
      情形，尤不能以推測猜想之詞，以為科刑之基礎；又按認定犯罪事實所憑之證
      據，雖不以直接證據為限，然必須該項證據對於待證事實確能供證明之資料，
      始堪採取，最高法院二十年上字第九五八號、二十二年上字第三六三二號分別
      著有判例可循。本件公訴人認被告乙○○與甲○○共犯貪污治罪條例第四條第
      一項第三款罪嫌，無非係以甲○○於八十五年十月廿八日附表編號一至五所示
      工程開標後，即透過乙○○向丙○○表示該五項工程已由其承作，另五項工程
      亦指定由其承作，但須給付工程回扣款五十萬元，嗣丙○○於翌日先將上開五
      項工程，自行籌措未得標廠商押標金三十萬元，及自顏振明土庫鎮農會帳戶提
      領廿五萬元，於同年月三十日，親將五十萬元回扣款交與乙○○，轉交與甲○○；繼乙○○於八十六年十月五日向丙○○表示甲○○須款二十萬元，丙○○
      應允交付二十萬元與乙○○，轉交與甲○○，有丙○○經搜索而查扣之日記帳
      為證，且丙○○亦證稱：「帳冊中記載『Ｆ』部分，均係我承作崙背、台西二
      鄉公所之承辦公務員對我要求索取之款項，由於不方便直接記載，而改以『Ｆ
      』做為代表記號」等語，而為被告甲○○、乙○○二人共犯貪污治罪條例第四
      條第一項第三款罪嫌之論據。惟訊之被告乙○○堅決否認涉有上揭罪行，辯稱
      伊為買股票而於八十五年十月二十八日向丙○○借五十萬元，嗣後已償還完畢
      ，又於八十六年十月五日，伊在鄉長室聽到鄉長說要向人借二十萬元急用，伊
      於鄉長未反對之情況下乃向丙○○借到二十萬元，要交給鄉長時，鄉長說已不
      用了，伊隨即還給丙○○等語。
  ３、經查：本件扣得丙○○之日記帳中，於八十五年十月三十日、固記載科目「牛
      、蚊、溪、泉、山」、摘要「Ｆ」、支出金額五十二萬五千元（見八十七年度
      偵字第一六００號卷第二十頁）；於八十六年十月五日、亦記載摘要「台西鄉
      長Ｆ」、支出金額二十萬元（見八十七年度偵字第一六００號卷第十八頁）等
      語，並有該現金簿日記帳附卷可參。惟甲○○始終否認有收受該款項或工程回
      扣款；被告乙○○就其向丙○○借款之供述雖有前後不一之情形，惟除供稱該
      五十萬元、二十萬元，係私人借貸外，始終否認該款項係回扣款；證人丙○○
      於八十七年三月三十一日法務部調查局雲林縣調查站調查時，供稱．．．我在
      台西鄉公所遇到乙○○，乙○○向我表示他需要五十萬元使用，要求我調借五
      十萬元，我於當日領回前述五村之押標金三十萬元（匯票），於同月二十九日
      （即八十五年十月二十九日）向郵局兌領現金後，同日另再從我父親顏振明土
      庫鎮農會開立之帳戶（帳號0000000號）領出現金二十五萬元，於同年
      月三十日將前述二款中之五十二萬五千元在台西鄉公所交付給乙○○．．．（
      再問）據本站查扣之帳冊中顯示，你與乙○○的金錢往來中，均有記載借還之
      時間及金額，何以前述八十五年十月三十日上記載「牛、蚊、溪、泉、山」、
      「Ｆ」、「五十二萬五千元」，未記載為借貸之事實，是否即係「牛厝、蚊港
      、溪頂、泉州及山寮五村巷道排水工程之工程回扣款，由你交付給乙○○後，
      再轉交付給甲○○。（丙○○答：）該筆五十二萬五千元，係我要借給乙○○
      的，因我未向太太說明清楚，我太太即記載為「牛、蚊、溪、泉、山」、「Ｆ
      」、「五十二萬五千元」，並非要給甲○○之工程回扣款．．．至日記帳於八
      十六年十月五日、記載摘要「台西鄉長Ｆ」、支出金額二十萬元，係乙○○表
      示台西鄉長甲○○要借用二十萬元，要我先勻支，我亦有交付二十萬元給乙○○，至於乙○○有無交給甲○○，伊則不清楚．．．等語；丙○○於八十七年
      四月十三日第二次調查時，亦供稱．．．記載中「八十五年十月三十日」、「
      牛、蚊、溪、泉、山」、「Ｆ」、「五十二萬五千元」，係乙○○向我借支五
      十萬元，二萬五千元則由我自己花用．．．「八十六年十月五日」、「台西鄉
      長」、「Ｆ」、「二十萬元」，則確係甲○○透過乙○○向我借支，前述二款
      項乙○○及甲○○均有歸還等語；於檢察官偵查時，丙○○證稱：八十五年十
      月三十日有記載「牛、蚊、溪、泉、山」、「Ｆ」、「五十二萬五千元」，是
      乙○○跟我拿的，他說他要先用．．．日記帳中所載八十五年十月三十日「牛
      、蚊、溪、泉、山」、「Ｆ」、「五十二萬五千元」，是乙○○說他要用錢，
      跟我借五十萬，其中三十萬是退押標金的錢，另提領二十五萬元，將其中二十
      萬元連同三十萬交給乙○○．．「八十六年十月五日」、「台西鄉長」、「Ｆ
      」、「二十萬元」，是乙○○跟我說鄉長要二十萬付票款，我分二次交給乙○○．．．五十萬這筆乙○○拿來還我，而二十萬這筆，也是在二個月後由乙○○拿到我家還我，我沒有告訴太太就沒有記等語；而證人潘惠娥即丙○○之配
      偶於檢察官偵查中，亦證稱：我幫丙○○記帳，帳冊中有「Ｆ」代表何意，伊
      不知道，八十五年十月三十日「牛、蚊、溪、泉、山」、「Ｆ」、「五十二萬
      五千元」，「八十六年十月五日」、「台西鄉長」、「Ｆ」、「二十萬元」，
      是丙○○叫伊這麼記，他看得懂就好，伊沒有問他是何意等語。綜合證人丙○○上揭於偵審中之證詞，均否認該五十萬元、二十萬元為回扣款，亦無積極證
      據足資認定日記帳中，記載八十五年十月三十日，「牛、蚊、溪、泉、山」、
      「Ｆ」、「五十二萬五千元」；及八十六年十月五日，「台西鄉長」、「Ｆ」
      、「二十萬元」，係交付被告乙○○轉交甲○○之工程回扣款。參以丙○○之
      該日記帳，記載「五月二十二日（八十六年）、台西、總Ｆ（指總務乙○○）
      支出四萬元」、「五月三十日（八十六年）、台西總務借金（指乙○○）、收
      入三十萬元」、「六月七日（八十六年）、還台西總務現金─農會轉帳、三十
      萬元」、「六月二十五日（八十六年）還台西總務、七萬元」、「七月十日（
      八十六年）、向世榮（指乙○○）借金、十萬元」、「八月十一日（八十六年
      ）、還世榮現金、十萬元」等情以觀，所載「台西、總」、「台西、總務」、
      或「世榮」等等，因被告乙○○當時任職台西鄉公所總務，應均指被告乙○○
      無誤，顯見被告乙○○與丙○○平日即有金錢往來，因此，在無其他積極證據
      足認被告甲○○、乙○○有收受回扣款之情事，自難僅憑丙○○於八十七年四
      月十三日於調查站供稱記載「Ｆ」部分，均係我承作崙背、台西二鄉公所之承
      辦公務員對我要求索取之款項，由於不方便直接記載，而改以「Ｆ」做為代表
      記號等語，即遽認被告甲○○、乙○○二人犯行，況丙○○於八十七年四月十
      三日當日訊問時，於前開供述之後緊接著供稱：其中編號參之二記載中「八十
      五年十月三十日」、「牛、蚊、溪、泉、山」、「Ｆ」、「五十二萬五千元」
      ，係乙○○向我借支五十萬元，二萬五千元則由我自己花用．．．「八十六年
      十月五日」、「台西鄉長」、「Ｆ」、「二十萬元」，則確係甲○○透過乙○○向我借支，前述二款項乙○○及甲○○均有歸還等語，此觀上揭筆錄自明（
      見八十七年度偵字第一六００號卷第一五九頁），由前後文整體觀之，及本件
      系爭工程早在八十六年一月間即已全部完工通過驗收，丙○○早已領取工程款
      （有該十件工程案全卷扣案可稽），與日記帳中所述之八十六年十月五日借款
      二十萬元亦相去甚遠，全無交集等情，丙○○當時所述之上揭款項應係其與被
      告乙○○間之私人借貸，而非回扣款無訛。再者，「測謊鑑定，係依一般人在
      說謊時，會產生遲疑、緊張、恐懼、不安等心理波動現象，乃利用測謊儀器將
      受測者之上開情緒波動反應情形加以紀錄用以判別受測者所供述之真實性，倘
      受測者愈想壓抑其謊言所產生之情緒，在測謊儀器上會愈產生明顯之情緒波動
      反應，反之，則無此不實之波動反應。從而測謊鑑定結果，如就否認犯罪有不
      實之情緒波動反應，固得供審判上之參酌，惟不得採為有罪判決之唯一憑據，
      然若其否認犯罪之供述，無任何不實之情緒波動反應，又無其他合法之積極證
      據足為犯罪行為之證明者，即可印證其真實性，非不得為有利於受測者之認定
      。」本件被告乙○○及證人丙○○否認該二筆款項為回扣款，而前述二筆款項
      ，是否回扣款、及帳冊中記載「Ｆ」之該二筆款項，是否為拿給乙○○之回扣
      款部分，經原審囑託內政部警政署刑事警察局測謊鑑驗結果，均「無不實反應
      」，與本院前揭判斷作相同之認定，有內政部警政署刑事警察局八十八年九月
      六日刑鑑字第八九八八六號鑑驗通知書足佐。益徵扣案之日記帳中八十五年十
      月三十日記載之五十二萬五千元、及八十六年十月五日記載之二十萬元，均非
      工程回扣款，至為明確。
（四）綜上所述，公訴人認被告乙○○上揭部分，另涉有刑法第一百三十二條第一項
      、第三百三十九條第一項，公平交易法第十四條、第三十五條，及貪污治罪條
      例第四條第一項第三款之罪嫌，或與犯罪構成要件不合，或無積極證據可供佐
      參，其罪嫌應屬不足。此部分被告乙○○被起訴之數罪名，公訴人雖未指出其
      與前揭論罪科刑之有罪部分，是否應數罪併罰，或有裁判上一罪關係，惟依其
      起訴事實之整體觀之，上開各罪與前揭依圖利罪科刑部分之事實均為如附表所
      示十項工程承包施作之一環，彼此有方法結果之牽連關係，且公訴人僅擇一重
      罪求刑，應均與前揭有罪部分具有裁判上一罪之關係，故不另為無罪之諭知，
      僅併此敘明。
貳、無罪部分：
一、公訴意旨略以：甲○○係雲林縣台西鄉長，係依據法令從事公務之人員，緣台西
    鄉公所於民國八十五年十、十一月間，辦理如附表編號一至十所示十村巷道排水
    工程招標，甲○○、乙○○為能從中謀利，即共同基於概括之犯意，由甲○○於
    事前與土木包工業者丙○○在台西鄉公所後面廟前廣場商談，指定由未具投標資
    格之丙○○得標承作，並指示負責鄉內工程發包之祕書室總務乙○○配合辦理，
    且於事前透過乙○○將十件工程之底價每件約五十萬元洩漏與丙○○得知，至於
    如何借牌辦理假比價，則由丙○○自行決定。上開工程共分三次辦理招標程序，
    均由丙○○借得參與比價之營造廠商公司章、負責人章及營業執照等資料後，將
    各該營造廠商之名稱告知甲○○，並由甲○○透過乙○○將每件工程實際核定之
    底價告知丙○○，再由甲○○依丙○○之計劃指示乙○○分別郵寄標函與各該營
    造廠商、或直接交由丙○○攜回，以辦理假比價，其中編號一至五之工程，於八
    十五年十月二十八日招標，由丙○○安排所借用之稻田營造、富詳營造名義，依
    序與各該核定底價相差二千元、二千元、二千元、三千元、二千元之得標金額得
    標，編號六、七之工程，於八十五年十一月九日招標，由丙○○安排所借用之巨
    筑營造名義，依序與各該核定底價相差二千元、三千元之得標金額得標，編號八
    至十之工程，於八十五年十一月二十二日招標，由丙○○安排所借用之巨筑營造
    、勝大營造名義，依序與各該核定底價相差三千元、四千元、三千元之得標金額
    得標，致台西鄉公所陷於錯誤，而分別與丙○○所借用之稻田營造、富詳營造、
    巨筑營造、勝大營造公司簽約，以高價承作上開工程。而當八十五年十月二十八
    日編號一至五等五項工程開標後，甲○○即透過乙○○在台西鄉公所內，向丙○○告知稱：上開五項工程已由其承作，另五項工程甲○○亦已指定由其承作，總
    共須給付工程回扣款五十萬元等語，丙○○應允，即於翌（廿九）日，先將上開
    五項工程其所自行籌措之未得標廠商之押標金三十萬元（每件每廠商三萬元），
    加上其父親顏振明交由其使用之土庫鎮農會帳戶中，提領廿五萬元，而於同年月
    三十日，在台西鄉公所內，親自交付五十萬元回扣款予乙○○，以轉交甲○○。
    另於八十六年十月五日，乙○○又向丙○○表示，甲○○須款二十萬元，丙○○
    亦應允，另交付二十萬元予乙○○，並由乙○○轉交甲○○收受。因認被告甲○○涉犯貪污治罪條例第四條第一項第三款、第六條第一項第四款、刑法第一百三
    十二條第一項、第三百三十九條第一項、公平交易法第十四條、第三十五條等罪
    嫌。
二、訊據被告甲○○堅決否認有何收受賄賂及洩露底價圖利他人之犯行，辯稱：伊與
    丙○○不認識，從未與丙○○在台西鄉公所後面廟前廣場商談，並答應將本件附
    表所示十件小型工程，交與丙○○承做，且如要商談交付工程承作之事，亦不可
    能選在公眾來來往往之公所後廟前廣場為之，伊是依據所編製之工程預算金額，
    予以酌減而核定工程底價，而本十件通訊招標廠商，均由伊事先以口頭指示乙○○選三家優良廠商，而由乙○○於通知函稿上書寫三家廠商，由伊本人批示，開
    標時伊均未在場，而是事後由乙○○將比價紀錄表及標單，呈給伊補蓋章，伊是
    於八十六年十一月間，因丙○○常到公所來，訊問同事才知道丙○○其人，並無
    要求乙○○配合指定讓丙○○承作，更無違背職務洩漏工程底價給丙○○並收取
    乙○○轉交之賄款，至於丙○○於調查站中之證詞係受調查員不當誤導非於任意
    ，應不具證據力，且其與乙○○前後證詞均不相符，自不能以其等片斷陳述而認
    定伊犯罪等語。
三、按犯罪事實應依證據認定之，無證據不得推定其犯罪事實，刑事訴訟法第一百五
    十四條定有明文。又按認定犯罪事實須依證據，是否可信更須參酌各方面之情形
    ，尤不能以推測猜想之詞，以為科刑之基礎；被告否認犯罪事實所持之辯解，縱
    屬不能成立，仍非有積極証據足以証明其犯罪行為，不得遽為有罪之認定；且所
    謂認定犯罪事實之證據，係指足以認定被告確有犯罪行為之積極證據而言，而認
    定犯罪事實所憑之證據，雖不以直接證據為限，間接證據亦包括在內，然而無論
    直接或間接證據，其為訴訟上之證明，須於通常一般人均不致有所懷疑，而得確
    信其為真實之程度，始得據之為有罪之認定。經查公訴人認被告甲○○犯有前揭
    罪嫌，無非係以被告甲○○與丙○○在台西鄉公所後面廟前廣場商談，指定由未
    具投標資格之丙○○得標承作如附表所示之工程，並指示乙○○配合辦理等情，
    業據丙○○、乙○○指證歷歷，復有上開十件工程之通知函稿、開標紀錄、底價
    核定書、丙○○之日記帳本、顏振明於土庫農會之帳簿等影本附卷可稽，且被告
    甲○○自承渠有選定參與通訊比價廠商及核定底價之權限，若其事先未告知丙○○本件工程由其承作，丙○○如何能於設計之前即告知丁群峰？上開十件工程分
    三次招標，每次參與比價之廠商為何會彼此重覆？丙○○得標之金額為何與實際
    核定之底價相差甚微，若非丙○○事先知悉核定之底價，何能如此精確地標得工
    程？又甲○○於八十五年十月廿八日附表編號一至五所示工程開標後，即透過乙○○向丙○○表示該五項工程已由其承作，另五項工程被告甲○○亦指定由其承
    作，但須給付工程回扣款五十萬元，嗣丙○○於翌日先將上開五項工程，自行籌
    措未得標廠商押標金三十萬元，及自顏振明土庫鎮農會帳戶提領廿五萬元，於同
    年月三十日，親將五十萬元回扣款交與乙○○，轉交與甲○○；繼乙○○於八十
    六年十月五日向丙○○表示甲○○須款二十萬元，丙○○應允交付二十萬元與乙○○，轉交與甲○○，有丙○○經搜索而查扣之日記帳為證，且丙○○亦證稱：
    「帳冊中記載『Ｆ』部分，均係我承作崙背、台西二鄉公所之承辦公務員對我要
    求索取之款項，由於不方便直接記載，而改以『Ｆ』做為代表記號」等語，為其
    論據。
四、經查乙○○雖曾於調查站訊問及偵查時供稱：伊是負責本十件工程之發包作業，
    工程底價是鄉長甲○○核定，而通訊招標作業指定廠商的參與比價的權限係在鄉
    長，上開十餘家廠商參與比價，係因丙○○和鄉長甲○○先行談妥後，再由鄉長
    甲○○指定每一件工程的通訊比價廠商，伊即根據鄉長甲○○的指示，書寫函稿
    ，分別填寫三家廠商，再經鄉長的核可，將各工程的標函寄給廠商，或由丙○○
    直接在公所向伊領取，而各工程開標時，被指定參與比價的廠商並未到場，而由
    丙○○前來比價，開標完畢後，各未得標廠商的押標金均由丙○○持各該廠商的
    大小章具領回去，伊確實有告知丙○○前述十件工程之預算金額大約五十萬元（
    詳偵字第一六００號卷第四十七頁至第五十二頁、第九十六頁至第九十八頁），
    意指渠讓丙○○攬標係奉鄉長甲○○之指示行事，核與丙○○於調查站借訊中所
    供：伊於八十五年初即認識台西鄉長甲○○，在八十五年十月間，伊得知台西鄉
    公所有十件巷道排水工程要比價招標，事前曾與台西鄉長甲○○在公所後面廟前
    廣場商談，要求甲○○將前述十件工程交給伊承作，甲○○應允後，即口頭指示
    乙○○辦理，並有告知伊工程預算金額每件約五十萬元，伊即提供廠商給乙○○
    ，便再前往收回標函或直接到鄉公所取得標函後，製作標單參與比價，全部十件
    工程之標單及押標金均由伊負責處理，該十四家公司相關人員均未參與之情節相
    符（詳同卷第一五六頁至一六六頁）。惟上情為甲○○所堅決否認，而依前揭卷
    附丙○○所為之日記帳冊記載，其在系爭工程發包之前，丙○○與甲○○並無任
    何往來，丙○○當時所熟識者為承辦人乙○○而非鄉長甲○○，是否有可能跳過
    熟識之乙○○而直接與不熟之鄉長甲○○接觸，進而由甲○○下達指示由伊承包
    工程，亦非無疑，再依據當時「雲林縣辦理營繕工程及購置定製變賣財物招標比
    價議價限額要點」規定，凡金額在三百五十萬元以下之小型工程，其辦理要點為
    「主辦單位應依各有關規定覓三家優良廠商通訊比價後核實辦理」，則甲○○身
    為鄉長，就附表所示每件五十萬元之工程本有指定三家以上廠商進行比價之權利
    ，其選定何家廠商，當屬其裁量之範圍，而丙○○亦可向甲○○推薦優良廠商參
    與比價，若無造成一方獨占壟斷之意思，縱因此而為有利於丙○○之選定，因屬
    甲○○在法律授權範圍內之行為，即難以之推定不法，又系爭十項工程均為各村
    巷道排水工程，其預算額度均為五十萬元，因該工程申請補助需經縣議會及代表
    會審核，應為可公開之資料，此與甲○○核定工程底價應絕對保密者不同，甲○○或乙○○縱將預算數透露予丙○○，並無洩露國防以外機密可言，據丙○○供
    稱其根據預算額度扣除百分之五之工程管理費後，遂安排得標廠商將標價訂在四
    十七萬至四十八萬之間（見同上偵查卷第五頁），亦合於一般工程估價投標之常
    情，縱因此與甲○○核定之底價相近，亦難遽認其事先知悉底價而有彼此勾結情
    事，是甲○○縱有如乙○○所述指定廠商比價或依丙○○之要求令其推薦之廠商
    參與比價，若有確實比價，亦難認有何不法，而工程比價發包事務原為被告乙○○主管範圍，甲○○並未參與或干涉，復為乙○○始終是認在卷，況上開關於鄉
    長甲○○指示交代部分之供述嗣後為乙○○及丙○○所否認，乙○○自原審迄本
    院歷審均否認甲○○有事先指示，丙○○亦以其於偵查中自白係受調查員誤導非
    出於任意而堅稱渠就系爭工程未曾與甲○○接觸，經原審向雲林縣調查站調取製
    作丙○○指稱與甲○○在公所後面廟前廣場商談前述十件工程交給伊承作筆錄（
    即八十七年四月十三日雲林縣調查站在站內借訊丙○○之筆錄）錄影帶，並會同
    證人丙○○、被告甲○○、乙○○等人勘驗結果：八十七年四月十三日十時四十
    八分左右，有談及要送治平專案情事；同日十時四十九分以遞紙條方式，有利誘
    丙○○供述之嫌疑；同日十五時五分確未見丙○○詳覽筆錄內容即簽名；及影像
    不清晰、錄音效果不佳，訊問時雜音多，具體內容聽不清楚，有該院八十八年五
    月十八日勘驗筆錄可佐，本院再次勘驗該錄影帶，雖其中「談及要送治平專案情
    事」部分，證實係丙○○擔憂被打，調查員乃陳稱可將打人者送治平專案（見本
    院卷第一九六頁），惟其餘則與原審勘驗相同，參以丙○○僅於該日係以補述方
    式提及事前與甲○○商議工程之事，此觀之丙○○陳述與甲○○見面之前之筆錄
    係記載「．．．但是在乙○○告知我之前，因我忘記一併陳述遺漏之在事前，八
    十五年十月間．．．」（見同上偵查卷第一五七頁第十行）即明，之前及以後，
    丙○○均堅稱渠就系爭工程未曾與甲○○接觸，本院認雲林縣調查站對於丙○○
    上揭訊問，有使丙○○陷於錯誤而為自白供述之嫌，且訊問所攝得之錄影帶，亦
    不清晰而無法深入探究事實，尚難以該筆錄記載而為不利於被告甲○○之認定，
而乙○○所述之甲○○選定比價廠商如前所述本為鄉長職權，此後之寄發標單、
    收受標單、開標、退還押標金均為乙○○一人主持，甲○○並未參與或介入，又
    查無甲○○於本件十項小型工程中有何利益所得，因乙○○與丙○○有密切之金
    錢往來，其於案發之初意指其係聽命於甲○○，因有為自己卸責之風險因素，自
    無法僅依乙○○一時之陳述而認被告甲○○確有與丙○○勾結之情事，至於公訴
    人以之為證之通知函稿、開標紀錄、底價核定書、丙○○之日記帳本、顏振明於
    土庫農會之帳簿等影本，均僅為系爭工程之資料，並無法證明甲○○有圖利丙○○之事實，另公訴人所質疑之若甲○○事先未告知丙○○本件工程由其承作，丙○○如何能於設計之前即告知丁群峰？上開十件工程分三次招標，每次參與比價
    之廠商為何會彼此重覆？若非丙○○事先知悉核定之底價，丙○○得標之金額為
    何與實際核定之底價相差甚微？等項，均為推測之詞，因其可能情況不止一端，
    其為訴訟上之證明，尚未達於通常一般人均不致有所懷疑，而得確信其為真實之
    程度，此外復無其他具體事證可認甲○○有與乙○○共同違法圖利丙○○之犯意
    聯絡，依前揭證據法則說明，此部分自無法為被告甲○○涉有貪污治罪條例第六
    條第一項第四款圖利罪之認定。
五、次查本件扣得丙○○之日記帳中，於八十五年十月三十日、固記載科目「牛、蚊
    、溪、泉、山」、摘要「Ｆ」、支出金額五十二萬五千元（見八十七年度偵字第
    一六００號卷第二十頁）；於八十六年十月五日、亦記載摘要「台西鄉長Ｆ」、
    支出金額二十萬元（見八十七年度偵字第一六００號卷第十八頁）等語，並有該
    現金簿日記帳附卷可參。惟被告甲○○始終否認有收受該款項或工程回扣款；乙○○就其向丙○○借款之供述雖有前後不一之情形，惟除供稱該五十萬元、二十
    萬元，係私人借貸外，始終否認該款項係回扣款；證人丙○○於八十七年三月三
    十一日法務部調查局雲林縣調查站調查時，供稱．．．我在台西鄉公所遇到乙○○，乙○○向我表示他需要五十萬元使用，要求我調借五十萬元，我於當日領回
    前述五村之押標金三十萬元（匯票），於同月二十九日（即八十五年十月二十九
    日）向郵局兌領現金後，同日另再從我父親顏振明土庫鎮農會開立之帳戶（帳號
    0000000號）領出現金二十五萬元，於同年月三十日將前述二款中之五十
    二萬五千元在台西鄉公所交付給乙○○．．．（再問）據本站查扣之帳冊中顯示
    ，你與乙○○的金錢往來中，均有記載借還之時間及金額，何以前述八十五年十
    月三十日上記載「牛、蚊、溪、泉、山」、「Ｆ」、「五十二萬五千元」，未記
    載為借貸之事實，是否即係「牛厝、蚊港、溪頂、泉州及山寮五村巷道排水工程
    之工程回扣款，由你交付給乙○○後，再轉交付給甲○○。（丙○○答：）該筆
    五十二萬五千元，係我要借給乙○○的，因我未向太太說明清楚，我太太即記載
    為「牛、蚊、溪、泉、山」、「Ｆ」、「五十二萬五千元」，並非要給甲○○之
    工程回扣款．．．至日記帳於八十六年十月五日、記載摘要「台西鄉長Ｆ」、支
    出金額二十萬元，係乙○○表示台西鄉長甲○○要借用二十萬元，要我先勻支，
    我亦有交付二十萬元給乙○○，至於乙○○有無交給甲○○，伊則不清楚．．．
    等語；丙○○於八十七年四月十三日第二次調查時，亦供稱．．．記載中「八十
    五年十月三十日」、「牛、蚊、溪、泉、山」、「Ｆ」、「五十二萬五千元」，
    係乙○○向我借支五十萬元，二萬五千元則由我自己花用．．．「八十六年十月
    五日」、「台西鄉長」、「Ｆ」、「二十萬元」，則確係甲○○透過乙○○向我
    借支，前述二款項乙○○及甲○○均有歸還等語；於檢察官偵查時，丙○○證稱
    ：八十五年十月三十日有記載「牛、蚊、溪、泉、山」、「Ｆ」、「五十二萬五
    千元」，是乙○○跟我拿的，他說他要先用．．．日記帳中所載八十五年十月三
    十日「牛、蚊、溪、泉、山」、「Ｆ」、「五十二萬五千元」，是乙○○說他要
    用錢，跟我借五十萬，其中三十萬是退押標金的錢，另提領二十五萬元，將其中
    二十萬元連同三十萬交給乙○○．．「八十六年十月五日」、「台西鄉長」、「
    Ｆ」、「二十萬元」，是乙○○跟我說鄉長要二十萬付票款，我分二次交給乙○○．．．五十萬這筆乙○○拿來還我，而二十萬這筆，也是在二個月後由乙○○
    拿到我家還我，我沒有告訴太太就沒有記等語；而證人潘惠娥即丙○○之配偶於
    檢察官偵查中，亦證稱：我幫丙○○記帳，帳冊中有「Ｆ」代表何意，伊不知道
    ，八十五年十月三十日「牛、蚊、溪、泉、山」、「Ｆ」、「五十二萬五千元」
    ，「八十六年十月五日」、「台西鄉長」、「Ｆ」、「二十萬元」，是丙○○叫
    伊這麼記，他看得懂就好，伊沒有問他是何意等語。綜合證人丙○○上揭於偵審
    中之證詞，均否認該五十萬元、二十萬元為回扣款，亦無積極證據足資認定日記
    帳中，記載八十五年十月三十日，「牛、蚊、溪、泉、山」、「Ｆ」、「五十二
    萬五千元」；及八十六年十月五日，「台西鄉長」、「Ｆ」、「二十萬元」，係
    交付乙○○轉交被告甲○○之工程回扣款。參以丙○○之該日記帳，記載「五月
    二十二日（八十六年）、台西、總Ｆ（指總務乙○○）支出四萬元」、「五月三
    十日（八十六年）、台西總務借金（指乙○○）、收入三十萬元」、「六月七日
    （八十六年）、還台西總務現金─農會轉帳、三十萬元」、「六月二十五日（八
    十六年）還台西總務、七萬元」、「七月十日（八十六年）、向世榮（指乙○○
    ）借金、十萬元」、「八月十一日（八十六年）、還世榮現金、十萬元」等情以
    觀，所載「台西、總」、「台西、總務」、或「世榮」等等，因乙○○當時任職
    台西鄉公所總務，應均指乙○○無誤，顯見乙○○與丙○○平日即有金錢往來，
    因此，在無其他積極證據足認被告甲○○、乙○○有收受回扣款之情事，自難僅
    憑丙○○於八十七年四月十三日於調查站供稱記載「Ｆ」部分，均係我承作崙背
    、台西二鄉公所之承辦公務員對我要求索取之款項，由於不方便直接記載，而改
    以「Ｆ」做為代表記號等語，即遽認被告甲○○有收取回扣之犯行，況丙○○於
    八十七年四月十三日當日訊問時，於前開供述之後緊接著供稱：其中編號參之二
    記載中「八十五年十月三十日」、「牛、蚊、溪、泉、山」、「Ｆ」、「五十二
    萬五千元」，係乙○○向我借支五十萬元，二萬五千元則由我自己花用．．．「
    八十六年十月五日」、「台西鄉長」、「Ｆ」、「二十萬元」，則確係甲○○透
    過乙○○向我借支，前述二款項乙○○及甲○○均有歸還等語，此觀上揭筆錄自
    明（見八十七年度偵字第一六００號卷第一五九頁），由前後文整體觀之，及本
    件系爭工程早在八十六年一月間即已全部完工通過驗收，丙○○早已領取工程款
    （有該十件工程案全卷扣案可稽），與日記帳中所述之八十六年十月五日借款二
    十萬元亦相去甚遠，全無交集等情，丙○○當時所述之上揭款項應係其與乙○○
    間之私人借貸，而非回扣款無訛，要與被告甲○○無涉。再者，「測謊鑑定，係
    依一般人在說謊時，會產生遲疑、緊張、恐懼、不安等心理波動現象，乃利用測
    謊儀器將受測者之上開情緒波動反應情形加以紀錄用以判別受測者所供述之真實
    性，倘受測者愈想壓抑其謊言所產生之情緒，在測謊儀器上會愈產生明顯之情緒
    波動反應，反之，則無此不實之波動反應。從而測謊鑑定結果，如就否認犯罪有
    不實之情緒波動反應，固得供審判上之參酌，惟不得採為有罪判決之唯一憑據，
    然若其否認犯罪之供述，無任何不實之情緒波動反應，又無其他合法之積極證據
    足為犯罪行為之證明者，即可印證其真實性，非不得為有利於受測者之認定。」
    本件被告乙○○及證人丙○○否認該二筆款項為回扣款，而前述二筆款項，是否
    回扣款、及帳冊中記載「Ｆ」之該二筆款項，是否為拿給乙○○之回扣款部分，
    經原審囑託內政部警政署刑事警察局測謊鑑驗結果，均「無不實反應」，與本院
    前揭判斷作相同之認定，有內政部警政署刑事警察局八十八年九月六日刑鑑字第
    八九八八六號鑑驗通知書足佐。益徵扣案之日記帳中八十五年十月三十日記載之
    五十二萬五千元、及八十六年十月五日記載之二十萬元，均非工程回扣款，至為
    明確，亦難認被告甲○○涉有貪污治罪條例第四條第一項第三款之收取回扣罪。
六、又查本件公訴人雖認本件如附表所示之十件工程，丙○○之得標金額與實際核定
    之底價，有五件僅差二千元，有四件僅差三千元，有一件僅差四千元，其相差幅
    度竟僅為百分之零點五至百分之一，以丙○○前無承包台西鄉公所工程之經驗，
    若非事前確知核定之底價，何能如此精確地標得工程等情，然本件系爭十項工程
    均為各村巷道排水工程，有各該工程案卷扣案可稽，其預算額度均為五十萬元，
    因該工程申請補助需經縣議會及代表會審核，應為可公開之資料，此與甲○○核
    定工程底價應絕對保密者不同，而被告乙○○及證人丙○○於檢察官偵查中均陳
    稱乙○○所告知者係該十件工程之預算金額約五十萬元左右等語，從未言及工程
    底價為何，此有彼等歷次筆錄在卷可查，而據丙○○於偵查中供稱其根據預算額
    度扣除百分之五之工程管理費後，遂安排得標廠商將標價訂在四十七萬至四十八
    萬之間（見同上偵查卷第五頁），亦合於一般工程估價投標之常情，此外復查無
    丙○○事先知悉工程底價及被告乙○○有洩露甲○○所核定底價之積極證據，自
    難以證人丙○○除附表所示工程外，從未承作台西鄉公所工程，無從精細計算至
    每件工程均僅相差二至四千元之微，而推論被告甲○○確有將底價經由乙○○洩
    漏與丙○○之情事，自難科被告甲○○以刑法第一百三十二條第一項洩露國防以
    外祕密罪。
七、再按公平交易法於八十八年二月三日修正公布施行，修正後之第三十五條第一項
    規定：違反第十條、第十四條規定者，經中央主管機關依第四十一條規定限期命
    其停止、改正其行為或採取必要之措施，而逾期未停止、改正其行為或未採取必
    要更正措施，或停止後再為相同或類似違反行為者，處行為人三年以下有期徒刑
    、拘役或科或併科新台幣一億元以下罰金。從上述修正後之條文以觀，顯已改採
    先行政而後司法之立法，即行為人有違反公平交易法第十四條之規定者，必須經
    由中央主管機關依同法第四十一條規定，限期命其停止、改正其行為或採取必要
    之措施，而逾期未停止、改正其行為或未採取必要更正措施、或停止後再為相同
    或類似違反行為者，法律始課予刑罰之制裁。故在新法修正公布施行後，縱有違
    反公平交易法第十四條之行為，在中央主管機關進行限期改善，或限期改善而行
    為人不遵照停止或改正，或遵照停止、或改正後再有類似行為者，始得課予同法
    第三十五條第一項之罪責。修正前舊法第三十五條所定處罰之要件，則無此限制
    。依刑法第二條第一項規定比較新舊法結果，新法顯然有利於行為人，自應依刑
    法第二條第一項前段之規定，適用新法。此部分縱公訴人所起訴被告甲○○等違
    反公平交易法等情屬實，但綜觀全部卷證，並無經中央主管機關依照公平交易法
    第四十一條規定，定期命令停止、改正等處分，核與新修正之公平交易法第三十
    五條第一項所定之犯罪構成要件有間，此部分自難課予被告甲○○等人違反公平
    交易法第十四條、第三十五條罪行；又本件係雲林縣台西鄉鄉公所前秘書室總務
    乙○○負責系爭十項工程之招標、發包事務，如前所論，係其本人對於自己主管
    之事務，直接圖丙○○之不法利益，與被告甲○○無涉，自無刑法第三百三十九
    條第一項之詐欺取財罪可言。
八、此外公訴人就其起訴被告甲○○部分並未提出其他具體事證以供本院調查，本院
    綜合全部卷證資料，對於公訴意旨所指被告甲○○涉有貪污治罪條例第四條第一
    項第三款、第六條第一項第四款、刑法第一百三十二條第一項、第三百三十九條
    第一項、公平交易法第十四條、第三十五條等罪嫌，因客觀上尚未達於通常一般
    人均不致有所懷疑，而得確信其犯罪事實之程度，依「罪證有疑，利於被告」之
    法則，即應作有利於被告甲○○之認定，應認被告甲○○被訴犯罪不能證明，而
    應諭知無罪之判決，以示審慎。原審就被告甲○○部分未予詳查，遽予論罪科刑
    ，自有未合，公訴人上訴指被告甲○○涉嫌收受賄賂或回扣，固非有理，惟被告
    甲○○上訴否認犯罪指摘原判決不當，則非無理由，自應由本院撤銷改判，並諭
    知被告甲○○無罪之判決。
據上論斷，應依刑事訴訟法第三百六十九條第一項前段、第三百六十四條、第三百零
一條第一項、第三百條、第二百九十九條第一項前段，貪污治罪條例第六條第一項第
四款、第十七條，刑法第十一條前段、第五十六條、第四十二條第三項、第三十七條
第二項，判決如主文。
本案經檢察官王碧霞到庭執行職務。
中    華    民    國      九十二      年      二      月      十一      日
                                  臺灣高等法院臺南分院刑事第三庭
                                      審判長法官  黃    崑    宗
                        法官  林    勝    木
                                            法官  葉    居    正
右正本證明與原本無異。
如不服本判決，應於判決送達後十日內向本院提出上訴狀，其未敘述理由者並應於提
出上訴狀後十日內向本院補提理由書（應附繕本)。
                                      法院書記官  陳    嘉    琍
中    華    民    國      九十二      年      二      月      二十一    日
附錄法條：
貪污治罪條例第六條第一項第四款：
有下列行為之一者，處五年以上有期徒刑，得併科新臺幣三千萬元以下罰金：
四、對於主管或監督之事務，明知違背法令，直接或間接圖自己或其他私人不法利益
    ，因而獲得利益者。
附表
┌────────────────────────────────────
│
│  台西鄉公所辦理八十六年度村里巷道排水工程投(得)標廠商、投(得)金額一覽表
│
├────┬──────┬──┬──────┬─────┬───┬────
│工    程│招標、開工  │工程│投標廠商名稱│投標金額  │實際承│公所
│名    稱│完工、驗收  │底價│暨得標廠商  │(新台幣)  │作者  │承辦人
├────┼──────┼──┼──────┼─────┼───┼────
│一、牛厝│招標：851028│48萬│稻田營造公司│478,000元 │丙○○│丁群峰
│村巷道排│開工：851202│  元│統暘營造公司│560,000元 │      │乙○○
│水工程  │完工：860103│    │坤泰營造公司│550,000元 │      │
│        │驗收：860219│    │得標：稻田  │          │      │
├────┼──────┼──┼──────┼─────┼───┼────
│二、山寮│招標：851028│47萬│稻田營造公司│473,000元 │丙○○│丁群峰
│村巷道排│開工：851108│ 5千│源成土木包工│530,000元 │      │乙○○
│水工程  │完工：851231│  元│坤泰營造公司│510,000元 │      │
│        │驗收：860201│    │得標：稻田  │          │      │
└────┴──────┴──┴──────┴─────┴───┴────
┌────┬──────┬──┬──────┬─────┬───┬────
│三、蚊港│招標：851028│48萬│稻田營造公司│478,000元 │丙○○│丁群峰
│村巷道排│開工：851108│  元│源成土木包工│540,000元 │      │乙○○
│水工程  │完工：851231│    │建超營造公司│500,000元 │      │
│        │驗收：860201│    │得標：稻田  │          │      │
├────┼──────┼──┼──────┼─────┼───┼────
│四、溪頂│招標：851028│47萬│富詳營造公司│473,000元 │丙○○│丁群峰
│村巷道排│開工：851108│ 6千│明輝營造公司│500,000元 │      │乙○○
│水工程  │完工：860103│  元│瀚尊營造公司│540,000元 │      │
│        │驗收：860218│    │得標：富詳  │          │      │
├────┼──────┼──┼──────┼─────┼───┼────
│五、泉州│招標：851028│47萬│富詳營造公司│474,000元 │丙○○│丁群峰
│村巷道排│開工：851108│ 6千│明輝營造公司│550,000元 │      │乙○○
│水工程  │完工：860208│  元│統暘營造公司│530,000元 │      │
│        │驗收：860218│    │得標：富詳  │          │      │
├────┼──────┼──┼──────┼─────┼───┼────
│六、和豐│招標：851109│47萬│巨筑營造公司│473,000元 │丙○○│丁群峰
│村巷道排│開工：851118│ 5千│太龍營造公司│550,000元 │      │乙○○
└────┴──────┴──┴──────┴─────┴───┴────
┌────┬──────┬──┬──────┬─────┬───┬────
│水工程  │完工：860106│  元│泰富營造公司│520,000元 │      │
│        │驗收：860219│    │得標：巨筑  │          │      │
├────┼──────┼──┼──────┼─────┼───┼────
│七、五港│招標：851109│47萬│巨筑營造公司│473,000元 │丙○○│丁群峰
│村巷道排│開工：851118│ 6千│太龍營造公司│540,000元 │      │乙○○
│水工程  │完工：860208│  元│勝大營造公司│530,000元 │      │
│        │驗收：860219│    │得標：巨筑  │          │      │
├────┼──────┼──┼──────┼─────┼───┼────
│八、永豐│招標：851122│47萬│巨筑營造公司│473,000元 │丙○○│丁群峰
│村巷道排│開工：851202│ 6千│富詳營造公司│540,000元 │      │乙○○
│水工程  │完工：860106│  元│泰富營造公司│510,000元 │      │
│        │驗收：860219│    │得標：巨筑  │          │      │
├────┼──────┼──┼──────┼─────┼───┼────
│九、五榔│招標：851122│47萬│巨筑營造公司│474,000元 │丙○○│丁群峰
│村巷道排│開工：851202│ 8千│銘晟營造公司│520,000元 │      │乙○○
│水工程  │完工：860108│  元│泰富營造公司│590,000元 │      │
│        │驗收：860218│    │得標：巨筑  │          │      │
└────┴──────┴──┴──────┴─────┴───┴────
┌────┬──────┬──┬──────┬─────┬───┬────
│十、富琦│招標：851122│47萬│勝大營造公司│473,500元 │丙○○│丁群峰
│村巷道排│開工：851202│ 6千│富詳營造公司│530,000元 │      │乙○○
│水工程  │完工：860103│  元│宏都營造公司│510,000元 │      │
│        │驗收：860219│    │得標：勝大  │          │      │
├────┼──────┴──┴──────┼─────┼───┴────
│  總    │                                │4,742,500 │
│  計    │                                │        元│
└────┴────────────────┴─────┴────────


司法院資訊處製作；財團法人民間司法改革基金會備份。
